【裁判字號】    98,上,273
【裁判日期】    980826
【裁判案由】    返還所有權狀
【裁判全文】
臺灣高等法院民事判決                   98年度上字第273號
上  訴  人  乙○○
訴訟代理人  莫詒文律師
            李奇穎律師
被 上訴 人  李資企業有限公司
法定代理人  甲○○
訴訟代理人  林淑惠律師
上列當事人間返還所有權狀事件，上訴人對於中華民國98年1月
20日臺灣士林地方法院97年度訴字第1083號第一審判決提起上訴
，本院於98年8月12日言詞辯論終結，判決如下：
    主  文
上訴駁回。
第二審訴訟費用由上訴人負擔。
    事實及理由
壹、程序方面：
    按「（有限公司）每一股東不問出資多寡，均有一表決權。
    但得以章程訂定按出資多寡比例分配表決權。」、「公司應
    至少置董事1人執行業務並代表公司，最多置董事3人，應經
    3分之2以上股東之同意，就有行為能力之股東中選任之。董
    事有數人時，得以章程特定1人為董事長，對外代表公司。
    」公司法第102條第1項、第108條第1項分別定有明文。又經
    濟部民國95年7月10日經商字第09502094320號函釋：「按公
    司法第102條規定『每一股東不問出資多寡，均有一表決權
    。但得以章程訂定按出資多寡比例分配表決權』，是以股東
    選任董事，依同法第108條之規定『應經3分之2以上股東之
    同意』，係指應經3分之2以上股東表決權數之同意選任之…
    」。查被上訴人於章程第8條明定該公司股東每出資新臺幣
    （下同）1,000元有1表決權，有被上訴人章程可按（原審卷
    第139至140頁）。此章程規定，即係依公司法第102條第1項
    但書規定以章程訂定按出資多寡比例分配表決權，是總表決
    權數之計算，即應以上開章程規定之計算方式為之，亦即應
    以各股東之出資額除以1,000元後得出各股東之表決權數，
    再將各股東之表決權數加總為總表決權數，以此總表決權數
    依上開函釋意旨計算被上訴人之改選董事是否業已符合公司
    法第108條規定。又依被上訴人章程第6條記載該公司股東計
    有：乙○○、李魁雄、甲○○、李明駿、李泰成、李建德6
    人，其中乙○○、李魁雄、甲○○出資額均為25,666,667元
    ，李明駿、李泰成、李建德則為1,000,000元，是依上說明
    ，先扣除未滿1,000元之部分，再除以1,000元，則乙○○、
    李魁雄、甲○○之表決權數各為25,666，李明駿、李泰成、
    李建德之表決權數則各為1,000，合計總表決權數為79,998
    ，而依上訴人所辯被上訴人通過改選甲○○之表決權數為5
    3,332，適占總表決權數3分之2（計算式：79,998×2/3=53,
    332，小數點以下四捨五入），從而，被上訴人董事改選核
    與公司法上開規定相符，故被上訴人以甲○○為法定代理人
    提起本件訴訟，自屬合法代理。
貳、實體方面：
一、被上訴人起訴主張：上訴人原為被上訴人選任之董事，嗣被
    上訴人於95年4月間經股東同意，改選甲○○為董事，並經
    主管機關臺北市政府以95年8月7日府建商字第09575914940
    號函，核准被上訴人改推甲○○為董事變更登記在案。被上
    訴人於改選甲○○為新任董事後，經清理公司資產文件，發
    現多年來置於淡水分公司辦公室鐵櫃內，被上訴人所有如原
    判決附表所示土地、建物（下稱系爭房地）之所有權狀（下
    稱系爭所有權狀）不翼而飛，被上訴人誤以為業已滅失，而
    於96年5月間，向臺北市士林地政事務所申請補發系爭所有
    權狀，嗣經臺北市士林地政事務所以上訴人於96年6月26日
    提出異議書及系爭所有權狀正本，依土地登記規則第57條第
    1項第2款規定駁回被上訴人之申請。被上訴人始悉系爭所有
    權狀正本為上訴人於解任董事時擅自取走。被上訴人乃於96
    年12月6日委請律師代函通知上訴人，請其於文到5日內交還
    系爭所有權狀，惟為上訴人所拒。被上訴人復於97年5月2日
    委請律師發函請求上訴人於文到5日內返還系爭所有權狀，
    亦未獲置理。上訴人並非系爭房地之所有權人，亦無占有系
    爭所有權狀之權利，占有系爭房地所有權狀，乃係無權占有
    ，縱上訴人於擔任被上訴人董事期間有權保管系爭所有權狀
    ，然既經改選，即無繼續占有之權，爰依民法第767條、第5
    97條規定請求上訴人將系爭所有權狀正本交還被上訴人等語
    。
二、上訴人則以：被上訴人應以董事為法定代理人，始有訴訟能
    力，依被上訴人公司章程第8條規定：被上訴人股東每出資
    1,000元有1表決權，被上訴人之出資額為80,000,000元，表
    決權數應為80,000，依公司法第108條第1項規定，被上訴人
    董事任免之表決權數應為53,333（計算式：80,000×2/3=53
    ,333）。然被上訴人通過改選甲○○之表決權數僅53,332，
    未達公司法第108條第1項規定之標準，是被上訴人於95年4
    月改選甲○○為董事之股東會，程序上違法，非合法有效，
    是被上訴人以甲○○為法定代理人提起本件訴訟，並未經合
    法代理。又甲○○與上訴人間為兄弟關係，而被上訴人乃上
    訴人、甲○○及訴外人李魁雄3兄弟為管理先父遺產所共同
    設立，系爭房地均為上訴人、甲○○與李魁雄3人共有，作
    為被上訴人之出資，僅係借名登記於被上訴人名下，實際上
    仍為上開3人共有之財產。上訴人既為系爭房地之共有人之1
    ，且系爭所有權狀向來均由上訴人保管，上訴人自有保管系
    爭所有權狀之權。且上訴人擔任被上訴人董事期間，曾陸續
    借款55,706,000元與被上訴人，被上訴人因而將系爭所有權
    狀交由上訴人質押，上訴人基於質權人之身份，有持有系爭
    所有權狀正本之權。又縱認前開借款違反關於雙方代理禁止
    之規定而無效，被上訴人受領上訴人上開之給付即屬不當得
    利，於被上訴人返還前，上訴人自得依民法第928條及同法
    第264條之規定，主張留置權及同時履行抗辯權，得合法占
    有系爭所有權狀等語，資為抗辯。
三、本件經原法院判決：上訴人應將系爭所有權狀正本交還被上
    訴人。上訴人不服原判決，上訴聲明為：（一）原判決廢棄
    。（二）被上訴人於第一審之訴駁回。被上訴人則答辯聲明
    ：上訴駁回。
四、兩造不爭執之事項：（本院卷第68頁背面）
（一）臺北市政府於95年8月7日以府建商字第09575914940號函
      ，核准被上訴人改推甲○○為董事變更登記。上訴人不服
      臺北市政府上開准被上訴人為董事變更登記之處分，提起
      訴願及行政訴訟，均遭駁回，現上訴最高行政法院審理中
      。
（二）被上訴人於96年5月間，以系爭所有權狀滅失為由，向臺
      北市士林地政事務所申請書狀補給。嗣經該所通知：「依
      乙○○96年6月26日異議書並提出本案土地建物所有權狀
      正本，足證該等權狀並未滅失，是本案依法不應登記，爰
      依土地登記規則第57條第1項第2款規定予以駁回。」
（三）系爭所有權狀正本迄今仍為上訴人占有中。
（四）上訴人分別於１、94年4月15日，自上訴人臺灣銀行延平
      分行帳戶，分別匯款700,000元及300,000元至被上訴人臺
      灣銀行延平分行之甲存帳戶及活存帳戶。２、94年5月3日
      ，自上訴人臺灣銀行延平分行帳戶，分別匯款5,400,000
      元、400,000元及300,000元至被上訴人臺灣銀行延平分行
      之甲存帳戶、活存帳戶及臺灣銀行北投分行之甲存帳戶。
      ３、94年6月15日，自上訴人臺灣銀行延平分行帳戶，分
      別匯款5,200,000元及500,000元至被上訴人臺灣銀行延平
      分行之甲存帳戶及活存帳戶。４、94年7月15日，自上訴
      人臺灣銀行延平分行帳戶，匯款2,200,000元至被上訴人
      臺灣銀行延平分行之甲存帳戶。
（五）兩造對於原證3至原證6、原證8、原證9、被證1形式上之
      真正均不爭執。
五、本件爭點：（本院卷第68頁背面）
（一）被上訴人是否經合法代理？即被上訴人於95年4月改選甲
      ○○為董事，是否合法有效？
（二）上訴人是否有權占有系爭所有權狀正本？
  １、上訴人是否為系爭房地之共有人？如是，上訴人與李魁雄
      、乙○○是否就系爭所有權狀存有分管協議約定由上訴人
      保管？
  ２、上訴人得否基於債權人之身分，占有系爭所有權狀？
    (1)上訴人有否於94年4月至7月間借予被上訴人50,000,000餘
      元？兩造有無質押系爭所有權狀之約定？前開借款契約或
      質押契約是否違反法律規定而無效？
    (2)如前開爭點(1)所示之契約為無效，則上訴人得否基於民法
      第928條規定行使留置權？
    (3)如前開爭點(1)所示之契約為無效，則上訴人得否基於民法
      第264條規定行使同時履行抗辯？
      爰分別述之如下：
（一）被上訴人是否經合法代理？即被上訴人於95年4月改選甲
      ○○為董事，是否合法有效？
      被上訴人於95年4月改選甲○○為董事，係合法有效，已
      詳如上開壹所述。
（二）上訴人是否有權占有系爭所有權狀正本？
  １、上訴人是否為系爭房地之共有人？如是，上訴人與李魁雄
      、乙○○是否就系爭所有權狀存有分管協議約定由上訴人
      保管？
    (1)按當事人主張有利於己之事實者，就其事實有舉證之責任
      ，民事訴訟法第277條前段定有明文，又主張法律關係存
      在之當事人，應就該法律關係發生所須具備之特別要件，
      負舉證之責任，至於他造主張有利於己之事實（變更或消
      滅之特別要件），則應由他造舉證證明（最高法院48年台
      上字第887號判例意旨參照）。次按不動產物權，依法律
      行為而取得、設定、喪失或變更者，非經登記，不生效力
      ，民法第758條定有明文。
    (2)經查：
    上訴人辯以：系爭房地僅係借名登記於被上訴人名下，其
      係系爭房地之共有人等語，惟為被上訴人所否認，則依上
      開舉證責任分配原則，自應由上訴人就此有利於己事實負
      舉證之責。
    系爭房地所有權係登記於被上訴人名下，此有臺北市土地
      登記第2類謄本3份、建物登記第2類謄本1份可按（原審97
      年度士簡調字459號卷第29至35頁），依上開民法第758條
      規定，被上訴人自係系爭房地之所有權人。上訴人雖辯以
      系爭房地僅係借名登記於被上訴人名下，其係系爭房地之
      共有人等語，然由其與李魁雄、甲○○於95年6月30日簽
      訂之協議書（下稱系爭協議書）觀之，該協議書第1項約
      定：「甲、乙、丙（即上訴人、李魁雄、甲○○）三方確
      認就附件一所示之建物及土地及下列房地，縱有由各方配
      偶登記名義登記之情事，仍確認由3方共有，各擁有3分之
      1……」等語（原審卷第34頁），此約定乃針對各方以配
      偶名義登記之不動產為規範，而系爭房地則係登記於被上
      訴人名下，自與此一約定所規範之情形不符，況系爭協議
      書第8條亦約定：「本協議書於甲、乙、丙三方具體決定
      全部解決方案時，始生效力。」，而上訴人、李魁雄、甲
      ○○對於家產之分配既仍有爭議，則系爭協議書是否生效
      即有疑義。再縱認系爭房地原係上訴人、李魁雄、甲○○
      共有之財產，然據上訴人自陳該財產已作為被上訴人之出
      資，而系爭房地係由被上訴人原始取得所有權，核與前開
      建物登記謄本所載「登記原因：第一次登記」相符，是系
      爭房地已因上訴人及李魁雄、甲○○之出資行為而成為被
      上訴人之資本，上訴人對於系爭房地已失其所有權，並轉
      換成對被上訴人之股東權益，故上訴人上開所辯，尚難憑
      採。
    上訴人另辯以：其係依系爭協議保管系爭所有權狀正本等
      語，然依上訴人與李魁雄、甲○○於91年11月23日就資產
      分配之會議記錄，甲○○保管被上訴人定存、保險箱及負
      責審核被上訴人之財務，李魁雄保管活存及支票，上訴人
      則保管被上訴人大小章，有上開會議紀錄可憑（原審卷第
      33頁），足見，彼等間並未有上訴人保管系爭所有權狀之
      約定。另觀諸上開約定內容係就被上訴人之重要資產分配
      保管之人，避免任何1人得處分被上訴人之財產，茲彼等
      間既未約定系爭所有權狀由何人保管，自應由登記之所有
      權人保管，是上訴人占有系爭所有權狀，應係基於其原為
      被上訴人董事身分而占有甚明。
  ２、上訴人得否基於債權人之身分，占有系爭所有權狀？
    (1)上訴人有否於94年4月至7月間借予被上訴人50,000,000餘
      元？兩造有無質押系爭所有權狀之約定？前開借款契約或
      質押契約是否違反法律規定而無效？
    按依公司法第108條第4項準用第59條規定：「代表公司之
      股東，如為自己或他人與公司為買賣、借貸或其他法律行
      為時，不得同時為公司之代表。但向公司清償債務時，不
      在此限。」是如違反此項禁止規定，其所為之法律行為係
      屬無權代表，非經公司承認，對公司不生效力。次按寄託
      物返還之期限，雖經約定，寄託人仍得隨時請求返還。未
      定返還期限者，受寄人得隨時返還寄託物。民法第597條
      、第598條第1項亦詳有明文。
    被上訴人主張：上開款項係上訴人擔任被上訴人董事期間
      ，為擴充被上訴人之資產設備，本應以增資方式辦理，為
      便宜行事，乃決議由公司實際負責人即上訴人與李魁雄、
      甲○○向銀行貸款支應，以股東往來之名義作帳，實際上
      屬增資性質，且屬上訴人與李魁雄、甲○○共有，上訴人
      無單獨行使權利之權等語。上訴人辯稱：伊於94年4月至7
      月間借予被上訴人50,000,000餘元，被上訴人因而將系爭
      所有權狀交由伊質押，伊係基於質權人之地位占有系爭所
      有權狀等語。
    經查：
    I觀之95年5月8日被上訴人之會計師查核報告，其中關於資
      金融通股東往來金額，於93年度，上訴人、李魁雄、甲○
      ○3人之資金融通餘額均為44,727,000元；於94年度，上
      訴人、李魁雄之資金融通餘額為55,706,000元，甲○○為
      40,706,000元，有上開會計師查核報告書可憑（原審卷第
      21至22頁）。可知，上訴人、李魁雄、甲○○3人與被上
      訴人間均有資金融通之股東往來金額，又上訴人自認李魁
      雄、甲○○均未持有所有權狀（原審卷第54頁），則衡諸
      一般常情，上訴人、李魁雄、甲○○3人與被上訴人間既
      均有如上所述之股東往來金額，則焉有僅上訴人1人取得
      系爭所有權狀以為質押，而其餘2人均未取得質押之理。
      此外，上訴人復未能提出有利證據證明其與被上訴人間有
      質押系爭所有權狀以擔保前開債權之約定，故上訴人上開
      所辯，應不足採。
    II如上所述，上訴人雖曾因擔任被上訴人董事而保管系爭所
      有權狀，然被上訴人已於95年4月間改選董事為甲○○，
      且先後於96年12月6日、97年5月2日委請律師發函請其於
      文到5日內交還，有存證信函及回執各2紙在卷可按（原審
      上開調解卷第48至51頁、第56至59頁），是上訴人已無占
      有系爭所有權狀之權限，則被上訴人依民法第767條規定
      ，請求上訴人返還系爭所有權狀正本，自有理由，應予准
      許。
    (2)如前開爭點(1)所示之契約為無效，則上訴人得否基於民法
      第928條及264條規定行使留置權及同時履行抗辯權？
      經查：依上訴人上開所辯其與被上訴人間之股東往來金額
      ，係發生於94年間。而上開期間，代表被上訴人之股東即
      為上訴人，依被上訴人章程第6條記載被上訴人之股東為
      ：乙○○、李魁雄、甲○○、李明駿、李泰成、李建德，
      其中乙○○、李魁雄、甲○○之表決權數均為25,666，李
      明駿、李泰成、李建德均為1,000，斯時，上訴人及李魁
      雄、甲○○均同意前述股東之資金往來，且上開財務報表
      業經會計師簽核，並經股東認可，此均為兩造所不爭執，
      足認上訴人與被上訴人間之前開資金往來，業經被上訴人
      承認，是上訴人代表被上訴人與被上訴人本人所為之前開
      資金往來行為即為有效，準此，本院自無就前開爭點即：
      如前開爭點(1)所示之契約無效，則上訴人得否基於民法第
      928條及264條規定行使留置權及同時履行抗辯權，再加以
      論述之必要。
六、綜上所述，被上訴人依民法第767條規定，請求上訴人返還
    系爭所有權狀正本，為有理由，應予准許。原法院判決被上
    訴人勝訴，並為准、免假執行之宣告，於法並無不合。上訴
    意旨指摘原判決不當，聲明廢棄改判，為無理由，應予駁回
    。
七、另依起訴之型態，其訴訟標的有數項，而僅有單一之聲明者
    （即重疊的訴之合併），法院應就原告所主張之數項標的逐
    一審判，如其中一項標的之請求為無理由時，仍須就他項標
    的之請求審判，若認其中一項請求為有理由，即可為原告勝
    訴之判決，就他項標的無須更為審判（最高法院71年台上字
    第2388號判例意旨參照）。如上所述，上訴人應依民法第76
    7條規定負返還系爭所有權狀之責，則依前揭最高法院71年
    台上字第2388號判例意旨之說明，本院既已認被上訴人主張
    之上開請求為有理由，即可就該部分為被上訴人勝訴之判決
    ，是本院自無再就被上訴人主張之他項標的（即民法第597
    條規定）更為審判之必要。
八、本件事證已臻明確，兩造其餘之攻擊、防禦方法核與判決結
    果不生影響，爰毋庸一一論述，併此敘明。
九、據上論結，本件上訴為無理由，依民事訴訟法第449條第1項
    、第78條，判決如主文。
中    華    民    國    98    年    8     月    26    日
                  民事第十二庭
                      審判長法  官  陳駿璧
                            法  官  王麗莉
                            法  官  陳邦豪
正本係照原本作成。
如不服本判決，應於收受送達後20日內向本院提出上訴書狀，其
未表明上訴理由者，應於提出上訴後20日內向本院補提理由書狀
（均須按他造當事人之人數附繕本）上訴時應提出委任律師或具
有律師資格之人之委任狀；委任有律師資格者，另應附具律師資
格證書及釋明委任人與受任人有民事訴訟法第466條之1第1項但
書或第2項（詳附註）所定關係之釋明文書影本。
中    華    民    國    98    年    8     月    26    日
                              書記官  李佳樺
附註：
民事訴訟法第466條之1（第1項、第2項）：
對於第二審判決上訴，上訴人應委任律師為訴訟代理人。但上訴
人或其他法定代理人具有律師資格者，不在此限。
上訴人之配偶、三親等內之血親、二親等內之姻親，或上訴人為
法人、中央或地方機關時，其所屬專任人員具有律師資格並經法
院認為適當者，亦得為第三審訴訟代理人。


司法院資訊處製作；財團法人民間司法改革基金會備份。
